【裁判字號】    97,交抗,705
【裁判日期】    971023
【裁判案由】    聲明異議
【裁判全文】
臺灣高等法院高雄分院刑事裁定         97年度交抗字第705號
抗  告  人  交通部公路總局高雄區監理所
代  表  人  陳聰乾
異  議  人
即受處分人  甲○○
上列抗告人因受處分人違反道路交通處罰條例聲明異議案件，不
服臺灣高雄地方法院中華民國97年9 月23日裁定（97年度交聲字
第1994號），提起抗告，本院裁定如下：
    主  文
抗告駁回。
    理  由
一、抗告意旨略以：(一)查道路交通管理處罰條例第35條第1 項第
    1 款: 「酒精濃度超過規定標準」行為者，同條第1 項「處
    新台幣一萬五千元以上六萬元以下罰鍰，並當場移置保管該
    汽車及吊扣其駕駛執照一年」，法有明文規定，次查道路交
    通管理處罰條例第68條新修正條文，並無免除之規定，按汽
    車駕駛執照為駕駛汽車之許可憑證，雖因我國車輛分類區○
    於道路交通安全規則第53條規定有各類車種之駕駛執照，惟
    依同規則第61條規定，民眾已具備較低級車類駕駛資格後，
    當取得高一級車類駕駛資格時，基於1 人1 照 (汽車駕駛執
    照或機車駕駛執照)之 原則，係應換發較高一級車類之駕駛
    執照時，因其具備較低級車類之駕駛資格，故憑換發取得較
    高一級車類之駕駛執照，准其駕駛較低級車類之車輛，次按
    95年3 月1 日修正施行前之道路交通管理處罰條例第68條規
    定，汽車駕駛人違反道路交通管理規則受吊扣或吊銷駕駛執
    照處分時，依法吊扣或吊銷其道路交通安全規則第53條所准
    予駕駛較低級車類駕資格外，亦包括同規則第61條所准予駕
    駛較低級車類之駕駛資格。惟95年3 月1 日施行道路交通管
    理處罰條例第68條修正條文規定後，依修定條文規定，如汽
    車駕駛人領有汽車及機車駕駛執照者，其若係駕駛汽車違規
    應受吊扣駕照處分，當以吊扣其所領有憑以許可駕駛汽車行
    駛道路之汽車駕駛執照; 若駕駛機車違規應受吊扣駕照處分
    ，則吊扣其領有之機車駕駛執照，復如駕駛人係僅領有汽車
    駕駛執照，而依照道路交通安全規則第61條所准予駕駛較低
    級車類之駕駛資格時，當依違規行為時所憑之駕駛執照為裁
    處，應無疑義，故本案異議人以領有普通小型車駕駛執照騎
    乘輕型機車違規屬實，自應以違規行為時所憑之普通小型車
    駕駛執照執行吊扣之，當為明確，應無不合。另檢附交通部
    95年5 月8 日交路字第0950030639號函、交通部94年9 月15
    日交路字第0940051433號函說明二: 「查有關已領汽、機車
    駕駛執照之駕駛人，其駕車有違反道路交通管理處罰條例第
    35條之行為者，當依該條例規定，處以罰鍰及吊扣（吊銷）
    駕駛執照之處分、、、」及交通部89年8 月30日交路八十九
    字第008861號函，台灣高等法院97年1 月31日97年度交抗字
    第118 號交通事件裁定書供參。(二)查酒駕吊扣駕駛執照處分
    之目的並非僅為處罰違反道路交通管理事件之行為人而已，
    尚有以暫時禁止行為人於道路上駕駛，以免造成用路人重大
    傷亡，倘普通小型車駕駛執照所有人因酒駕機車違反道路交
    通管理處罰條例第35條規定，由於其無機車駕照而得以免於
    吊扣處分，顯有違公平原則，亦無法達到酒駕違規之立法目
    的。況以其輕率酒後違規駕車，顯然漠視自身對保持交通安
    全之責任，不顧其他用路人之生命、身體、健康之危害及他
    人家庭完整、生計維持，自不得於酒後違規遭吊扣駕駛執照
    後，反指自己工作權剝奪、家庭生討無法維持，豈為事理之
    平。(三)故本所依規定填製之高監營裁字裁80-N00000000號裁
    決書裁處罰鍰新台幣30000 元（97.8.21 已繳納）并吊扣異
    議人甲○○君普通小型車駕駛執照 (被處分人僅持有普通小
    型車駕駛執照)12 個月之處分、施以道安講習，應無不合，
    為加強道路交通管理，維護交通秩序，確保交通安全，謹請
    鈞院撤銷原裁定，維持本所裁決，以免影響民眾行的安全與
    社會福祉云云。
二、原審以：(一)原處分意旨略以：異議人即受處分人甲○○於民
    國（下同）97年8 月17日1 時45分騎乘車號ZKK-869 號輕型
    機車，行經高雄縣鳳山市○○路、光復路口，經高雄縣政府
    警察局鳳山分局警員攔停進行酒測，因呼氣值達0.50mg/L而
    當場填掣高警交字第N00000000 號舉發違反道路交通管理事
    件通知單，舉發違規，經原處分機關認定「汽車駕駛人酒精
    濃度超過規定標準（0.4-0.55）」違規事實明確，而依道路
    交通管理處罰條例第35條第1 項第1 款、第67條暨違反道路
    交通管理事件統一裁罰基準及處理細則第43條、第44條、第
    67條規定開立裁決書裁處罰鍰新台幣（下同）3 萬元，吊扣
    駕駛執照12個月，並施以道安講習云云。(二)異議人則以：異
    議人於上揭時地酒後騎乘上揭輕型機車遭警員製單舉發，自
    認酒後駕車有錯，甘受處分，但異議人當日騎乘輕型機車，
    原處分機關卻因異議人並無輕型機車駕照，而吊扣異議人之
    普通小型車駕駛執照一年，此影響異議人生活甚鉅云云，為
    此聲明異議，請求撤銷原處分關於吊扣駕駛執照12個月部分
    。(三)按道路交通管理處罰條例第68條之修正理由，係「原條
    文將違法或違規駕駛人所持有各級車類之駕駛執照一併吊扣
    ，失之過酷，影響人民工作及生活過鉅」等語（見立法院公
    報第94卷第70期第136 頁至第138 頁之院會紀錄暨修正道路
    交通管理處罰條例第68條之立法理由），顯見依修正後道路
    交通管理處罰條例第68條規定，汽車駕駛人因違反道路交通
    管理處罰條例及道路交通安全規則之規定，受「吊扣」駕駛
    執照處分時，僅能「吊扣」違規當時所駕駛車輛之駕駛執照
    ，不再「吊扣」其持有各級車類之駕駛執照甚明，此為法律
    之規定，不容許任何行政機關以各種理由予以否認或漠視。
    再按行政行為，採取之方法所造成之損害不得與欲達成目的
    之利益顯失均衡，行政程序法第7 條第3 款定有明文及行政
    罰法第18條規定可參。且道路交通管理處罰條例第67條第6
    項明文規定：「汽車駕駛人違反本條例規定，應受吊扣駕駛
    執照處分，於汽車駕駛人係無駕駛執照駕車者，在所規定最
    長吊扣期間內，不得考領駕駛執照」，是本條例就無駕駛執
    照者應受吊扣駕駛執照處分之情形，已設有處理之方式，自
    不得任意吊扣受處分人其他種類車輛之駕照代之，否則若允
    許吊扣駕駛人原本駕駛該級以上車類之駕照，雖可達成限制
    駕駛人繼續駕駛該級車類行駛之目的，惟亦同時造成限制駕
    駛人繼續駕駛該級以上車類行駛之結果，此舉將與上開行政
    程序法所揭示之「最少損害原則」有悖。經查：異議人於97
    年8 月17日1 時45分騎乘輕型機車，行經高雄縣鳳山市○○
    路、光復路口，經警攔停酒測，因酒精濃度超過規定標準，
    而當場舉發，及異議人僅有普通小型車駕駛執照，並無輕型
    機車駕駛執照等情，為原處分機關及異議人所不爭執，並有
    高警交字第N00000000 號舉發違反道路交通管理事件通知單
    、證號查詢汽車駕駛人、證號查詢機車駕駛人各一紙附卷可
    稽，堪認為事實。揆諸前開說明，本件異議人因酒後違規騎
    乘輕型機車，依法僅能吊扣異議人輕型機車之駕駛執照，不
    得代以吊扣其他種之駕駛執照，而異議人既無輕型機車駕駛
    執照可供吊扣，是異議人前揭違規行為，雖非不罰，但原處
    分就吊扣異議人駕駛執照12個月部分無法執行，是原處分機
    關關於該部分之處分，即無從維持等情，認異議人提出本件
    聲明異議，非無理由。因而將原處分機關關於吊扣受處分人
    駕駛執照12個月之處分予以撤銷。
三、經查：
  (一)按汽車駕駛人飲用酒類後其吐氣所含酒精濃度超過每公升0.
    25毫克以上者，不得駕車，道路交通安全規則第114 條第2
    款定有明文。汽車駕駛人，駕駛汽車經測試檢定有酒精濃度
    超過規定標準者，處新臺幣1 萬5 千元以上6 萬元以下罰鍰
    ，並當場移置保管該汽車及吊扣其駕駛執照1 年，道路交通
    管理處罰條例第35條第1 項第1 款亦有明文。又道路交通管
    理處罰條例第68條之條文內容，經立法院於94年11月23日修
    正通過，總統於94年12月14日以華總一義字第09400199321
    號令修正公布，嗣由行政院於95年2 月27日以行政院院臺交
    字第0950082898號令發布定自95年3 月1 日施行，由原條文
    ：「汽車駕駛人，因違反本條例及道路交通安全規則之規定
    ，受吊扣或吊銷駕駛執照處分時，吊扣或吊銷其持有各級車
    類之駕駛執照」，修正為：「汽車駕駛人，因違反本條例及
    道路交通安全規則之規定，受吊銷駕駛執照處分時，吊銷其
    持有各級車類之駕駛執照」，修正後之新法已將「吊扣」之
    連坐規定排除在外，本件受處分人行為時該條文已修正公布
    施行，自應適用修正後道路交通管理處罰條例第68條之規定
    ，合先敘明。
  (二)本件受處分人甲○○於97年8 月17日1 時45分，在飲酒後呼
    氣酒精濃度為每公升0.50毫克之情形下，騎乘車牌號碼ZKK-
    869 號輕型機車，行經高雄縣鳳山市○○路、光復路口，為
    警攔檢查獲，並由原處分機關就酒後駕車部分之交通違規行
    為裁處罰鍰3 萬元、吊扣駕駛執照12個月並施以道安講習之
    事實，業據受處分人自承在卷，並有高雄縣政府警察局高警
    交字第N00000000 號舉發違反道路交通管理事件通知單、原
    處分機關97年8 月21日高監營字第0970039759號移送書、高
    監營裁字裁80-N00000000號違反道路交通管理事件裁決書各
    1 份附卷可稽，是受處分人酒後吐氣所含酒精濃度既已超過
    每公升0.25毫克之標準，其違反道路交通管理處罰條例第35
    條第1 項第1 款規定之事實，已甚明確，應堪認定。
  (三)又受處分人係騎乘車牌號碼ZKK-869 號輕型機車酒駕違規，
    並非駕駛自小客車違規之事實，已如前述。又受處分人僅有
    自小客車駕駛執照之事實，此有移送書及公路監理電子閘門
    證號查詢汽車、機車駕駛人資料各1 份在卷可按，而裁處吊
    扣受處分人駕駛執照（裁決書未載明種類）之處分，於裁決
    書中記載舉發違反法條為交通管理處罰條例第35條第1 項第
    1 款，而並未敘明裁處吊扣（汽車）駕駛執照部分處分之依
    據，此有交通部公路總局高雄區○○○○○道路交通管理事
    件裁決書可稽。惟依上開業已修正施行之道路交通管理處罰
    條例第68條規定之提案修正理由係「原條文將違法或違規駕
    駛人所持有各級車類之駕駛執照一併吊扣，失之過酷，影響
    人民工作及生活過鉅」等語（參見立法院公報第94卷第70期
    第136 頁至第138 頁之院會紀錄暨修正道路交通管理處罰條
    例第68條之立法理由），顯見依修正後道路交通管理處罰條
    例第68條之規定，汽車駕駛人因違反道路交通管理處罰條例
    及道路交通安全規則之規定，受「吊扣」駕駛執照處分時，
    僅能「吊扣」違規當時所駕駛車輛之駕駛執照，不能再「吊
    扣」其持有各級車類之駕駛執照，已甚顯明。
  (四)抗告人於本件違反道路交通管理事件不服裁決聲明異議案件
    移送書及抗告意旨，認受處分人係所持之自小客車駕駛執照
    ，並非無照駕駛，依違反道路交通管理事件統一裁罰基準表
    得受較低額罰鍰之處罰，另吊扣駕駛執照之目的並非僅為處
    罰違反道路交通管理事件之行為人而已，尚有以暫時禁止行
    為人於道路上駕駛，以免其短期內再犯之用意，而依違反道
    路交通管理處罰條例第35條，應處以罰鍰及吊扣駕駛執照時
    ，仍可吊扣其所持有之其他駕駛執照云云，應無理由。
  (五)再者，行政行為，採取之方法所造成之損害不得與欲達成目
    的之利益顯失均衡，行政程序法第7 條第3 款定有明文及行
    政罰法第18條規定意旨可資參照，故受處分人若無自用機車
    之駕駛執照可供吊扣時，吊扣自小客駕駛執照以代之，雖可
    達成限制受處分人繼續駕駛重型機車行駛之目的，惟亦同時
    可能造成限制受處分人繼續工作上所必須具備之自小客車駕
    駛執照之結果，其所造成之損害已與欲達成目的之不但利益
    顯失均衡，且亦已違反比例原則。況依前開所述修正後即本
    件行為時之道路交通管理處罰條例第68條，既已將「吊扣各
    級車類」之規定予以刪除，抗告人自不能逕行處分吊扣受處
    分人其他車種之駕駛執照。抗告人因受處分人駕駛機車而有
    上開違規行為，因受處分人無機車駕駛執照因而逕行吊扣其
    自小客車駕駛執照，顯已逾越修正後道路交通管理處罰條例
    第68條之規範意涵及範圍。
  (六)抗告人於本件違反道路交通管理事件不服裁決聲明異議案件
    移送書及抗告意旨，以上開情詞，並引用交通部95年5 月8
    日交路字第0950030639號函、交通部94年9 月15日交路字第
    0940051433號函說明二: 「查有關已領汽、機車駕駛執照之
    駕駛人，其駕車有違反道路交通管理處罰條例第35條之行為
    者，當依該條例規定，處以罰鍰及吊扣 (吊銷)駕 駛執照之
    處分、、、」及交通部89年8 月30日交路八十九字第008861
    號函及台灣高等法院97年1 月31日97年度交抗字第118 號之
    裁定，而為本件吊扣受處分人汽車駕照之依據。惟按法官依
    據法律獨立審判，為憲法第80條所明定，且依司法院大法官
    會議釋字第137 號、216 號解釋意旨，各機關依其職掌就有
    關法規為釋示之行政命令，法官於審判案件時，固可予以引
    用，但仍得依據法律，表示適當之不同見解，並不受其拘束
    。抗告人所引上開交通部函釋及台灣高等法院97 年1月31日
    97年度交抗字第118 號裁定書，固認為領有駕駛執照之駕駛
    人，於無照駕駛不同級之車輛違反道路交通管理處罰條例第
    35條，應處以罰鍰及吊扣駕駛執照時，仍可吊扣其所持有之
    其他駕駛執照云云。惟此與本院認定之法律意見不同，是上
    開函釋意見及台灣高等法院97年1 月31日97年度交抗字第
    118 號交通事件裁定見解，均為本院所不採，併予敘明。
四、原審因而認抗告人依道路交通管理處罰條例第35條第1 項第
    1 款之規定，裁處吊扣受處分人普通小型車駕駛執照12個月
    部分為不當，因而將原處分關於吊扣普通小型車駕駛執照12
    個月部分撤銷之裁定，本院經核並無違誤。抗告人以前開情
    詞，指摘原裁定不當，為無理由，應予駁回。
據上論結，應依道路交通案件處理辦法第26條，刑事訴訟法第41
2 條，裁定如主文。
中    華    民    國    97    年    10    月    23    日
                  刑事第五庭    審判長法  官  曾永宗
                                      法  官  王伯文
                                      法  官  任森銓
以上正本證明與原本無異。
不得再抗告。
中    華    民    國    97    年    10    月    23    日
                                      書記官  廖素珍


司法院資訊處製作；財團法人民間司法改革基金會備份。
